臺灣高雄地方法院刑事判決　　　　　　　99年度易字第1898號
公　訴　人　臺灣高雄地方法院檢察署檢察官
被　　　告　胡滋珈原名胡秋桂.
選任辯護人　蘇文奕律師
　　　　　　陳郁芬律師
上列被告因詐欺案件，經檢察官提起公訴（98年度偵字第24791號）
，本院判決如下：
    主  文
胡滋珈犯詐欺取財罪，處有期徒刑壹年；又犯詐欺取財罪，處有
期徒刑壹年肆月。應執行有期徒刑貳年貳月。
    事  實
一、胡滋珈於民國94年5 月5 日、95年4 月1 日自任會首，分別
    發起金額為新台幣（下同）1 萬元、2 萬元之互助會（下稱
    系爭1 萬元互助會、系爭2 萬元互助會），約定系爭1 萬元
    會於每月5 日下午1 時開標，另每相隔4 月於該月20日增加
    開標1 次，系爭2 萬元會則於每月15日晚上8 時開標，以撥
    打電話方式投標，或由會員親往其位於高雄市○○○路62巷
    20弄1-1 號2 樓之住處參加投標（會期、每會會款、會數、
    開標日期、方式均詳如附表一所示）。詎因其前於90年間向
    蔡王玉葉所借之20萬元，加計利息後，於發起系爭1 萬元互
    助會時，合計已積欠130 萬元，每月需支付以月利率3 分計
    算之利息39,000元，已有相當負擔，且參加系爭1 萬元互助
    會3 會、系爭2 萬元互助會1 會之會員李雅觀，於系爭1 萬
    元互助會第4 會、第10會、第16會標得會款後，自第26會起
    即未繳交後續之死會會款，另系爭2 萬元互助會於第8 會標
    得會款後，自第10會起亦未繳交後續之死會會款，致胡滋珈
    漸無資力負擔後續龐大之會款，而於系爭1 萬元互助會第28
    會之開標日即96年3 月5 日時，與蔡信吉、蔡宜晉、林蔡順
    賢、蔣育芬（分別參加4 會、1 會、1 會、2 會）以外會員
    達成終止互助會而予結算之協議後，竟仍意圖為自己不法所
    有，基於詐欺取財之犯意，藉上開會員與其他會員並非熟識
    ，不知其他會員業經終止互助會而結算，且未參與開標，不
    知無會員正常得標之機會，佯稱由其他會員得標，使上開會
    員誤信互助會仍正常進行，且確有其他會員參與投標而得標
    ，而接續向上開會員收取會款，嗣於收取第46會會款後（蔣
    玉芬部分僅收取至第43會，之前已停止收取會款，另林蔡順
    賢收取至第50會），於第47會開標日97年6 月5 日時，因如
    依正常程序開標，所剩活會會數已有限，其始向蔡信吉、蔡
    宜晉告知終止互助會及結算之旨，未繼續收取會款，合計詐
    得會款約1,215,000 元（詳附表二編號1 所示）。且其另行
    起意，於系爭2 萬元互助會在第16會開標日即96年7 月15日
    時，亦因如上相同之原因，與蔡信吉、蔡宜晉、蔡王玉葉、
    蔡宜廷、林蔡順賢、蔣育芬（分別參加1 會、1 會、2 會、
    2 會、1 會、3 會）以外會員達成終止互助會而予結算之協
    議，以相同詐騙手法，使上開會員亦誤信互助會仍正常進行
    ，且確有其他會員參與投標而得標，而接續向上開會員收取
    會款，嗣於收取第26會會款後（開標日97年5 月15日，但蔣
    玉芬部分僅收取至第23會，林蔡順賢收取至第30會），於第
    27 會 開標日97年6 月5 日時，因所剩活會會數有限，且如
    上所述，系爭1 萬元會業經宣告止會、結算，其始一併向蔡
    信吉、蔡王玉葉、蔡宜廷及蔡宜晉（蔣育芬自前2 會起已先
    行停止收取會款，林蔡順賢則收取至第50會）告知終止互該
    助會及結算之旨，未繼續收取會款，合計詐得會款約
    1,795,500 元（詳附表二編號2 所示）。
二、案經蔡信吉、蔡王玉葉、蔡宜廷及蔡宜晉等人委請蘇吉雄律
    師、陳雅娟律師訴由臺灣高雄地方法院檢察署發交高雄市政
    府警察局新興分局移請臺灣高雄地方法院檢察署檢察官偵查
    起訴。
    理  由
一、證據能力之判斷：
    按被告以外之人於審判外之言詞或書面陳述，除法律有規定
    者外，依刑事訴訟法第159 條第1 項之規定，雖不得作為證
    據，但依同法第159 條之5 規定，經當事人於審判程序同意
    作為證據，法院審酌該言詞陳述或書面陳述作成時之情況，
    認為適當者，仍得作為證據，且如當事人、代理人或辯護人
    於法院調查證據時，知有上開不得為證據之情形，而未於言
    詞辯論終結前聲明異議者，視為有前項之同意。而本件告訴
    人蔡信吉、蔡王玉葉、蔡宜廷、蔡宜晉於警詢之陳述，為被
    告以外之人於審判外之言詞陳述，且不符同法第159 條之1
    至第159 條之5 例外得為證據之規定，被告及辯護人辯稱該
    部分陳述無證據能力，尚無不合，自不得以上開陳述作為不
    利被告事實認定之依據。另本件檢察官、被告及辯護人於本
    院行準備程序時，就除上開警詢陳述以外起訴意旨所引用之
    各項證據（含傳聞證據、非傳聞證據及符合法定傳聞法則例
    外之證據）均表示同意作為證據（詳99年度審訴字第3282號
    卷【下稱審查卷】第20頁），且於本院言詞辯論終結前，對
    於卷附具有傳聞證據性質之證據，均已知其情，而未聲明異
    議，本院認該等傳聞證據作成時之狀況，並無任何違法取證
    之不適當情形，以之作為證據使用均屬適當，自得採為認定
    事實之證據。
二、事實之認定：
    訊據被告胡滋珈雖自承發起系爭1 萬元互助會、系爭2 萬元
    互助會，系爭1 萬元互助會於第28會開標時即96年3 月5 日
    ，系爭2 萬元互助會於第16會開標時即96年7 月15日，其均
    與告訴人蔡信吉、蔡王玉葉、蔡宜廷、蔡宜晉、被害人林蔡
    順賢、蔣育芬以外之會員達成終止互助會而予結算之協議，
    但系爭1 萬元會仍向活會會員蔡信吉、蔡宜晉、林蔡順賢收
    取會款至第46會，向活會會員蔣育芬收取會款至第43會，系
    爭2 萬元互助會仍向活會會員蔡信吉、蔡宜晉、蔡王玉葉、
    蔡宜廷、林蔡順賢收取會款至第26會，向活會會員蔣玉芬收
    取會款至第23會，其後於97年6 月15日始告知終止互助會及
    結算之旨，且系爭1 萬元互助會於第28會前，即與部分會員
    終止結算，系爭2 萬元互助會於第16會前，與部分會員終止
    結算，惟矢口否認有詐欺取財之犯行，辯稱伊係因會員李雅
    觀、陳文姬標得會款後，未持續繳交死會會款，因而與部分
    會員事先終止結算，但均有返還結算之款項，且其已返還蔣
    玉芬115,000 元，並將房地設定抵押予蔣玉芬，嗣後因強制
    執行拍定，蔣玉芬另受償1,200,000 元，合計償還蔣玉芬
    1,315,000 元，另蔡信吉、蔡宜晉、蔡王玉葉、蔡宜廷、林
    蔡順賢等人亦陸續償還中，其非有意詐騙云云。經查：
  (一)被告上開發起互助會、與告訴人、蔣育芬終止互助會結算、
    與其他會員終止結算後仍向蔡信吉、蔡宜晉、蔡王玉葉、蔡
    宜廷、林蔡順賢、蔣玉芬收取會款之所承，核與證人即告訴
    人蔡順吉、蔡宜晉蔡王玉琴、蔡宜廷、證人林蔡順賢、蔣玉
    芬、郭美鳳（參加系爭1 萬元互助會2 會）、毛陳玉琴（參
    加系爭1 萬元互助會4 會）、林鐘笑（參加系爭1 萬元互助
    會3 會）、葉美香（參加系爭1 萬元互助會1 會）所證大致
    相符，有筆錄附卷可稽（詳98年度他字第2107號卷【下稱偵
    (一)卷】第77至82頁、第95至97頁、第112 至114 頁、98年度
    偵字第24791 號卷【下稱偵(二)卷】第31至34頁、第68至71頁
    、本院(一)卷第78至94頁、本院(二)卷第300 至320 頁、第367
    至379 頁），且有互助會單2 張附卷可稽（詳偵(一)卷第5 至
    6 頁），上開所承均堪信為真實（不含與告訴人終止互助會
    後繳交會數及與林蔡順賢終止結算之時間）。
  (二)依證人林鐘笑證稱略以：伊除了參加被告發起之系爭1 萬元
    互助會3 會，並參加被告另於93年3 月15日發起之1 萬元互
    助會2 會，93年3 月15日發起之互助會繳至第46會，嗣後伊
    標得該互助會，被告無法給付會款，伊因而想標取系爭1 萬
    元互助會，但被告即宣稱該互助會已止會，系爭1 萬元互助
    會繳交至第28會等語（詳本院(二)卷第308 至320 頁），且提
    出93年3 月5 日發起之互助會會單1 份為證（詳本院(二)卷第
    389 頁），經核，被告與證人林鐘笑之互助會紛爭業已達成
    和解，有和解書1 份、匯款回條17張附卷可稽（詳審查卷第
    67至74頁），被告雖未完全給付和解款項，但既已達成協議
    ，被告亦陸續給付款項，且證人林鐘笑已具結願負偽證之刑
    責，依常情，證人林鐘笑並無蓄意詆譭被告之必要，所證自
    堪信為真實，而依93年3 月15日發起互助會之會單所示，該
    互助會第46會之開標時間為96年1 月15日，第47會開標時間
    為同年2 月15日，則證人林鐘笑所稱93年3 月15日發起互助
    會得標時間即應為96年2 月15日，又系爭1 萬元互助會緊接
    於上開得標時間後之開標時間，為第28會之96年3 月5 日，
    亦有該互助會之會單附卷可按（詳偵(一)卷第5 頁），則證人
    林鐘笑證稱93年3 月15日發起互助會得標後未取得會款，要
    再標取系爭1 萬元會而被告知已止會之時間，應在該會第28
    會應開標日之96年3 月5 日甚為明確，斯時既已被告知終止
    互助會，衡情應無繼續繳交會款之可能，是所稱系爭1 萬元
    互助會繳交至第28會，當屬誤會，應依被告上開所承，認定
    系爭1 萬元互助會係於第28會開標時終止互助會，即大部分
    會員僅繳交會款至第27會，但因證人林鐘笑參加被告發起之
    互助會非僅1 會，且上開止會時間距今已超過3 年，記憶自
    可能較為模糊，對於繳至第幾會，第幾會被通知止會，所述
    略有錯誤在所難免，則亦不得因該部分陳述略有出入，逕認
    證人林鐘笑有誣陷被告之可能，併予敘明。而依證人林鐘笑
    所證，被告係因其要投標，始告知系爭1 萬元互助會終止並
    結算會款，且該會終止結算前，被告於93年3 月15日發起之
    互助會亦無法正常給付會款，參酌依被告提出之和解書所記
    載，被告於96年3 月22日尚積欠葉美香會款203 萬元（轉為
    借款），於99年初尚分別積欠毛陳玉琴、林鐘笑、林美岑（
    林鐘笑之女，參加系爭2 萬元互助1 會）100 萬元、91萬元
    、20萬元，有和解書4 份附卷可佐（詳審查卷第40至41頁、
    第66頁、第74頁、第88頁），顯見被告係因已無力支付系爭
    1 萬元互助會、系爭2 萬元互助會之會款，始與上開互助會
    之會員終止互助會契約，並協商分期繳還。再者參酌被告供
    稱係因會員李雅觀得會款後，自系爭1 萬元互助會第26會起
    ，未持續繳交死會會款，因而被迫與部分會員終止結算（詳
    本院(二)卷第473 頁），復審酌被告另供稱因90年間向告訴人
    蔡王玉葉借款20萬元，加計以3 分計算之利息後，於發起系
    爭1 萬元互助會時，合計已積欠告訴人蔡王玉葉130 萬元（
    詳本院(一)卷第22頁、本院(二)卷第474 頁），足見被告係因90
    年間向蔡王玉葉借款之20萬元，加計利息後，於發起系爭1
    萬元互助會時，合計已積欠130 萬元，每月需支付利息
    39,000 元 ，已有相當負擔，且參加系爭1 萬元互助會3 會
    、系爭2萬 元互助會1 會之會員李雅觀（上開參加會數詳互
    助會會單），於標得上開互助會會款後，相繼未依約繳交後
    續之死會會款，致其漸無資力負擔後續龐大之會款，始與蔡
    信吉、蔡宜晉、蔡王玉葉、蔡宜廷、林蔡順賢、蔣育芬等人
    以外之會員協議終止互助會進行結算。
  (三)系爭1 萬元互助會於第28會開標時終止結算及系爭2 萬元互
    助會於第16會開標時終止結算後，被告當時就葉美香、陳玉
    琴、林鐘笑、林美岑4 人之積欠金額，已超過414 萬元（以
    上開經部分清償之金額計算【203 萬＋100 萬＋91萬＋20萬
    ＝414 萬】），加計依互助會會單所示，蔡信吉、蔡宜晉、
    蔡王玉葉、蔡宜廷、林蔡順賢、蔣育芬等人於系爭1 萬元互
    助會共參加8 會（蔡信吉、蔡宜晉、林蔡順賢、蔣育芬分別
    參加4 會、1 會、1 會、2 會），且已繳交會款27會，另於
    系爭2 萬元互助會共參加10會（蔡信吉、蔡宜晉、蔡王玉葉
    、蔡宜廷、林蔡順賢、蔣育芬分別參加1 會、1 會、2 會、
    2 會、1 會、3 會），已繳交會款15會，如以正常程序繼續
    進行互助會之投標，該部分最終應給付上開會員金額為516
    萬元（1 萬×8 ×27＋2 萬×10×15＝516 萬），就此已知
    部分，被告之負債已高達930 萬元（414 萬＋516 萬＝930
    萬），即使依其所承每月收入10幾萬元，該債務已高達月收
    入之數十倍，且被告當時既就告訴人蔡信吉、蔡王玉葉、蔡
    宜廷、蔡宜晉、被害人林蔡順賢、蔣育芬以外之多數會員採
    取終止互助會結算之方式予以處理，足見當時上開2 互助會
    如正常開標，被告已無資力可支付得標人之互助會會款，則
    應認被告於系爭1 萬元互助會於第28會開標時與告訴人蔡信
    吉、蔡宜晉、被害人林蔡順賢、蔣育芬以外之部分會員終止
    結算及系爭2 萬元互助會於第16會開標時與告訴人蔡信吉、
    蔡宜晉、蔡王玉葉、蔡宜廷、被害人林蔡順賢、蔣育芬以外
    之部分會員終止結算時，均已無力負擔後續龐大互助會會款
    之支付，而其竟於無力負擔會款支付而與大部分會員終止結
    算後，仍向蔡信吉、蔡宜晉、蔡王玉葉、蔡宜廷、林蔡順賢
    、蔣育芬等人，依互助會正常進行之程序收取會款，其係藉
    上開會員與其他會員非熟識，不知其他會員業經終止互助會
    而結算，且未參與開標，不知無會員正常得標之機會，佯稱
    由其他會員得標，使上開會員誤信互助會仍正常進行，且確
    有其他會員參與投標而得標，而接續向上開會員收取會款之
    事實，應可認定。
  (四)依被告所供，系爭1 萬元互助會係收到46會，系爭2 萬元互
    助會係收到26會，有筆錄附卷可稽（詳本院(二)卷第477 頁）
    ，而依證人蔣育芬所證，其係繳交會款至97年3 月11日，以
    後即未再繳交會款，亦有筆錄附卷可按（詳本院(二)卷第372
    頁），參酌系爭1 萬元互助會第44會開會時間在97年4 月5
    日，系爭2 萬元互助會第24會開標時間在97年3 月15日，有
    互助會會單附卷可憑（詳偵(一)卷第5 至6 頁），則依蔣育芬
    上開所證，其就系爭1 萬元互助會係繳交會款至第43會，就
    系爭2 萬元互助會係繳交會款至第23會，因證人蔣育芬無可
    能為對自己不利之證述，是蔣玉芬繳款部分，自應以其本人
    所為非不利被告之所證為據，認定系爭1 萬元互助會係繳交
    會款至第43會，就系爭2 萬元互助會係繳交會款至第23會。
    另證人蔡信吉、蔡宜晉、蔡王玉葉、蔡宜廷、林蔡順賢等人
    雖證稱系爭1 萬元繳交50會，系爭2 萬元會繳交30會等語，
    但系爭2 萬元會第30會之開標時間為97年9 月15日，而依被
    告提出之會款資料所示，於97年9 月10日即已匯款4 萬元至
    蔡宜晉帳戶，有匯出匯款回條1 張附卷可考（詳偵(二)卷第15
    頁），蔡信吉、蔡王玉葉、蔡宜廷分別為蔡宜晉之父、母、
    兄，其等4 人關於本件參加互助會事宜，原均由蔡王玉葉經
    手，業經蔡王玉葉證述在卷（詳偵(一)卷第80頁），且蔡王玉
    葉亦證述被告於97年9 月10日確有還其4 萬元（詳偵(一)卷第
    78 頁 ），顯見該時蔡王玉葉已知悉本件互助會終止之情，
    並已進入協商、催討之程序，否則被告焉有隨意匯款予蔡宜
    晉之可能，蔡王玉葉既已知悉終止互助會之情，自無於該匯
    款後繼續被騙繳交包含其與蔡信吉、蔡宜廷、蔡宜晉所參加
    互助會會款之理，是其等上開所稱繳交互助會會款之會數，
    尚難認即屬被騙繳款之會數，從而應認被告所述，被告蔡王
    玉葉於系爭1 萬元互助會第46會及系爭2 萬元會第26會後，
    即被告知互助會終止之情，但希望以前借款之本金及利息抵
    繳系爭1 萬元互助會第47會至50會及系爭2 萬元互助會第27
    至30會之會款，非上開會期其尚向蔡王玉葉訛稱互助會正常
    進行而予以收受會款，與事實相符，堪予採信，則蔡信吉、
    蔡宜晉參加之系爭1 萬元互助會，應認定被騙繳交至第46會
    ，蔡信吉、蔡宜晉、蔡王玉葉、蔡宜廷參加之系爭2 萬元互
    助會，應認定被騙繳交至第26會，至被告與蔡王玉葉另如何
    商議以借款及利息繳交會款，即與本件詐騙犯行無關。再者
    ，林蔡順賢為告訴人蔡順吉之妹，且林蔡順賢之所以知悉本
    件互助會終止之情，係因蔡宜晉收不到會錢，蔡順吉等人因
    而予以轉告，上情固經林蔡順賢證述在卷（詳偵(一)卷第80頁
    ），但因無法進一步證實蔡順吉等人告知之時間，是尚無法
    據此認定林蔡順賢知悉終止互助會之時間，先予敘明，而林
    蔡順賢既參加系爭1 萬元互助會及系爭2 萬元互助會各1 會
    ，且依被告所供，至少分別繳交至第46會、第26會，則依正
    常互助會之約定，該時可收取之會金已有98萬元（1 萬×46
    ＋2 萬×26＝98萬），而被告如後所述，至今僅償還20萬元
    ，但林蔡順賢仍未對被告提出告訴，顯見對彼此間堂姑嫂之
    情仍有眷念，且其業經具結願負偽證罪責，所證自可信為真
    實，而依林蔡順賢所證，系爭1 萬元互助會、系爭2 萬元互
    助會分別繳交會款至97年8 月20日（即第50會）、同年9 月
    15日（即第30會），有筆錄附卷可按（詳本院(二)卷第377 至
    378 頁），則應認林蔡順賢就系爭1 萬元互助會、系爭2萬
    元互助會，確係分別繳交會款至第50會、第30會，嗣後始因
    蔡順吉告知終止之情而未續予繳交。其次，本件被告並未詳
    細記載系爭1 萬元互助會、系爭2 萬元互助會之投標金額，
    告訴人、證人亦無法確切證述各會繳交之金額，是依被告所
    述且告訴人亦可接受者認定得標之金額，即系爭1 萬元互助
    會之標金為1,900 元，系爭2 萬元互助會之標金為2,900 元
    （詳本院卷第480 頁筆錄、偵(二)卷第25至28頁陳報狀），以
    計算被告於上開終止互助會結算後，向蔡信吉、蔡宜晉、蔡
    王玉葉、蔡宜廷、林蔡順賢、蔣育芬等人詐騙所收取之互助
    會款，其中系爭1 萬元互助會部分為1,215,000 元，另系爭
    2 萬元互助會部分為1,795,500 元（詳如附表二所示）。至
    被告雖辯稱蔡王玉葉於終止互助會前，亦以借款之利息抵扣
    部分互助會會款，是蔡信吉、蔡宜晉、蔡王玉葉、蔡宜廷4
    人繳交之互助會會款非如附表二所計算之多云云，然依被告
    所辯，蔡王玉葉至多係以被告應支付之借款利息直接扣抵繳
    交其等4 人之互助會款，該部分雖可能未親手交付款項，但
    長久以來既以此方式運作，顯見被告對所應支付之利息並無
    異議，則該方式僅係節省被告交付利息後，蔡王玉葉等人再
    以該部分利息繳交互助會會款之繁複手續，不影響蔡王玉葉
    等人已繳交該部分互助會會款之事實，被告辯稱未收受該部
    分會款，自無可採。
  (五)起訴書雖認被告係以虛列互助會會員之方式行詐騙，且依證
    人林鐘笑、蔣育芬、蔣育芳所證，參照互助會會單所記載，
    系爭1 萬元互助會虛列蔣玉芬1 會，系爭2 萬元互助會虛列
    林鐘笑2 會，虛列蔣育芳1 會，有筆錄及互助會單附卷可資
    比對（詳偵(一)卷第5 至6 頁、本院(二)卷第316 至317 頁、第
    369 至370 頁、第455 頁），另被告雖列其子蔡昌峰參加系
    爭1 萬元互助會、系爭2 萬元互助會各1 會，女蔡秀敏參加
    系爭2 萬元互助會1 會，妹婿吳進輝參加系爭1 萬元互助會
    4 會，姊胡金治參加系爭1 萬元互助會2 會，然蔡昌峰係82
    年12月30日出生，系爭1 萬元互助會發起時尚未屆滿12歲，
    系爭2 萬元互助會發起時尚未屆滿13歲，且依蔡昌峰所證，
    上開互助會發起及進行中尚在讀書，沒有工作，不知如何繳
    交會錢，不知如何投標，有筆錄附卷可稽（詳本院卷第330
    至337 頁），不但未有繳交會款之經濟能力，且亦無參加該
    互助會之經驗，顯見係被告以其名義參加互助會，非蔡昌峰
    本人參加互助會；另蔡秀敏於交互詰問過程，無法回答所參
    加互助會為內標或外標，亦無法回答得標金額及得標後所得
    會款金額，況其既證稱當時無工作，又覆稱幫夫家工作婆婆
    每月給付2 萬元薪水，前後已有出入，且又無法說明婆婆自
    何時開始給付薪水，況所稱標得會款後放於身邊，亦與常情
    不符，同有筆錄附卷可按（詳本院(二)卷第359 至367 頁），
    亦難認蔡秀敏參加系爭2 萬元互助會之所證為真實，應認亦
    係被告以其女蔡秀敏名義參加系爭2 萬元互助會1 會；又吳
    進輝為56年3 月25日出生，系爭1 萬元互助會、系爭2 萬元
    互助會發起時分別已屆滿38歲、39歲，且依其所證經營快遞
    服務業，堪認有一定之社會閱歷，對於互助會首要程序之一
    即外標或內標，自應有一定之瞭解，而上開被告發起之互助
    會均採內標制，有互助會會單附卷可查（詳偵(一)卷第5 頁）
    ，而吳進輝竟證稱係採外標制，顯見並未參加上開互助會，
    再者，系爭1 萬元互助會約定參加2 會以上者，不得連續標
    取會款，此亦有上開互助會會單附卷可稽，而胡金治逕稱其
    所參加之2 會系爭1 萬元互助會，係連續2 個月得標，明顯
    與該互助會之重要約定不符，顯見亦未親自參加該互助會，
    故系爭1 萬元互助會會單所記載之吳進輝參加4 會及胡金治
    參加2 會，實際上亦係由被告參加，亦可認定。但系爭1 萬
    元互助會及系爭2 萬元互助會均不禁止1 人同時參加數會，
    此由會單上均記載「參加2 會以上，不可連標，如欲再標會
    者，隔6 個月後，可再行標會」等語自明，該互助會既未限
    制1 人可參加之數會，且坊間以親友名義參加互助會甚為常
    見，如該親友同意其名義被用以參加互助會，影響所及僅應
    否承受該互助會之權利義務，然尚無法逕謂該以其他親友名
    義參加者即屬詐騙，而如上所述，被告雖以林鐘笑、蔣育芬
    、蔣育芳、蔡昌峰、蔡秀敏、吳進輝、胡金治名義參加系爭
    1 萬元互助會及系爭2 萬元互助會，但即使上開互助會均有
    中途終止結算之情形，依蔡昌峰、蔡秀敏、吳進輝、胡金治
    上開證述內容，亦無反對被告以其等名義參加之意，顯見均
    同意被告以其等名義參加，是尚無法因被告以蔡昌峰、蔡秀
    敏、吳進輝、胡金治名義參加互助會之事實，遽認被告發起
    上開互助會時已有不法所有意圖及詐欺取財之犯意。另依蔣
    育芳所證，其雖僅參加系爭2 萬元互助會1 會，但在接獲互
    助會會單時，已知悉該會單上記載其參加2 會，此有筆錄附
    卷可稽（詳本院(二)卷第455 至456 頁），顯見蔣育芳亦不反
    對被告以其名義參加系爭2 萬元互助會1 會，又系爭1 萬元
    互助會雖多記載蔣育芬參加1 會（原參加2 會，記載參加3
    會，被告雖稱係蔣育芬記錯，但依蔣育芬所提出匯交互助會
    會款之彰化銀行存摺所示，自該存摺開始之96年9 月，至該
    存摺將近結束之97年2 月，每月均有網路匯轉約17,000元之
    紀錄，而如上所述，系爭1 萬元互助會每期之標金約1,900
    元，則上開約17,000元大致與蔣育芬所述匯交系爭1 萬元互
    助會2 會之會款相當，是應認蔣育芬就系爭1 萬元互助會確
    係參加2 會，被告辯稱蔣育芬參加3 會尚無可採），但蔣育
    芬既因參加2 會而執有該互助會會單，對上開多記載1 會之
    事實自無可能不知，而其亦未表示反對之意，顯見亦不反對
    被告以其名義參加系爭1 萬元互助會1 會，從而亦無法因被
    告以蔣育芬、蔣育芳參加互助會之事實，遽認被告發起上開
    互助會時已有不法所有意圖及詐欺取財之犯意。至林鐘笑雖
    未參加被記載參加2 會之系爭2 萬元互助會，且因未執有該
    互助會會單，無法直接由執有之會單知悉其名義被用以參加
    該互助會，然如上所述，被告既得在不違反當事人意願之情
    況下，以蔡昌峰、蔡秀敏、吳進輝、胡金治、蔣育芬、蔣育
    芳等人名義參加系爭1 萬元互助會及系爭2 萬元互助會，依
    常情，並無刻意違反意願逕以林鐘笑名義參加系爭2 萬元互
    助會之必要，是被告在林鐘笑未參加且未徵得同意下，記載
    林鐘笑參加系爭2 萬元互助會2 會之所為雖不適當，但綜合
    上開各情，本院認尚無法據此認定被告在發起系爭2 萬元互
    助會時，即準備以虛列林鐘笑為會員之方式施行詐欺。更何
    況，本件並無任何證據可資證明被告曾以蔡昌峰、蔡秀敏、
    吳進輝、胡金治、蔣育芬、蔣育芳、林鐘笑名義標得互助會
    款，從而尚無法使一般人確信被告於發起系爭1 萬元互助會
    、系爭2 萬元互助會時，即有不法所有意圖及詐欺取財之犯
    意而無疑，應認被告於發起互助會時，尚無詐欺取財之犯罪
    故意。
  (六)被告雖另供稱有部分會員於參加之系爭1 萬元互助會第28會
    前，及參加之系爭2 萬元互助會第16會前，已與其終止互助
    會及結算相關款項之情形，但因互助會之提前終止，有可能
    係因會員之個人關係，即基於會員本身之要求會首始與之終
    結清算，非必會首本身資力不足而要求終止結算，且除被告
    本身之供述外，並無其他證據可資證明確有其他會員於系爭
    1 萬元互助會第28會前，或系爭2 萬元互助會第16會前與被
    告終止結算，是尚無法依被告此部分之供述，認被告有本件
    認定以外之詐騙犯行。又被告與蔡信吉、蔡宜晉、蔡王玉葉
    、蔡宜廷等人終止結算時，系爭1 萬元互助會僅剩9 會（55
    －46＝9 ），系爭2 萬元互助會之會數僅剩11會（37－26＝
    11），均已近尾聲，且大部分會員均已終止結算，其他會員
    就此終止結算之情並無不知之理，是被告供稱有部分會員自
    始至終1 會1 會正常繳，即使為真，應係在本件犯行前即互
    助會尚正常開標時，即已標得會款，而依正常開標時間繳交
    死會會款，非謂在系爭1 萬元互助會28會後及系爭2 萬元互
    助會16會後，尚有可能依正常互助會程序投標而取得會款，
    併予敘明。
  (七)綜上所述，本件事證已臻明確，被告確有如事實欄所載之犯
    行，應可認定。
三、論罪科刑：
    核被告於系爭1 萬元互助會第28會開標時已與大部分會員終
    止結算後仍向蔡信吉、蔡宜晉、林蔡順賢、蔣育芬等會員收
    取會款之所為，於系爭2 萬元互助會第16會開標時已與大部
    分會員終止結算後仍向蔡信吉、蔡王玉葉、蔡宜廷、蔡宜晉
    、林蔡順賢、蔣育芬等會員收取會款之所為，均係犯刑法第
    339 條第1 項之詐欺取財罪。被告就系爭1 萬元互助會、系
    爭2 萬元互助會所為之各會期詐欺取財行為，均係以一詐術
    行為，同時詐欺多位互助會會員，為同種想像競合犯，應依
    刑法第55條規定，各以詐欺取財一罪處斷。被告就上開系爭
    1 萬元互助會、系爭2 萬元互助會之詐欺會員會款犯行，均
    係基於同一犯罪決意，於密接之時間反覆實行，持續侵害同
    一法益，為接續犯，應僅分別論以一罪。被告就系爭1 萬元
    互助會、系爭2 萬元互助會所為之詐欺取財犯行，犯意各別
    ，行為互異，應分論併罰。公訴意旨認系爭1 萬元互助會於
    第28會前，系爭2 萬元互助會於第16會前之收取會款行為亦
    屬詐欺取財犯行，雖有誤解，惟因認被告此部分犯行如成立
    犯罪，與上開犯詐欺取財罪部分，有裁判上一罪之關係，爰
    不另為無罪之諭知。審酌被告明知已無資力支付互助會會款
    ，仍隱瞞已與大部分會員終止結算之訊息，利用蔡信吉、蔡
    王玉葉、蔡宜廷、蔡宜晉、林蔡順賢、蔣育芬等人與其他會
    員非熟識，不知多數會員就系爭1 萬元互助會、系爭2 萬元
    互助會已終止結算，且未參與開標，不知無會員正常得標之
    機會，接續向上開會員收取會款，就系爭1 萬元互助會詐得
    1,215,000 元，就系爭2 萬元互助會部分詐得1,795,500 元
    ，詐騙金額均高，而上開被詐騙會員多為其親朋好友，參加
    互助會之目的，無非係為儲蓄，或藉以籌措財源應急，或以
    備將來養老之用，被告竟罔顧上開會員之信賴及付託，接續
    予以詐騙，造成上開會員精神及財產上之損害難謂輕微，所
    為實屬不該，且否認犯罪，犯後態度不佳，惟前無犯罪紀錄
    ，有臺灣高等法院被告前案紀錄表附卷可稽（詳本院(二)卷第
    492 頁），素行尚佳，案發後已匯還蔡信吉、蔡王玉葉、蔡
    宜廷、蔡宜晉等人1,028,000 元，有還款明細1 張及匯出匯
    款單據10份附卷可按（詳偵(二)卷第14至22頁），而依林蔡順
    賢所證，蔡順吉將其中之16萬元轉交予林蔡順賢（即視為被
    告償還林蔡順賢16萬元），且被告另償還林蔡順賢4 萬元，
    合計被告共償還林蔡順賢20萬元（詳本院(二)卷第378 頁），
    則扣除轉交林蔡順賢之16萬元，被告共償還蔡信吉、蔡王玉
    葉、蔡宜廷、蔡宜晉等人合計868,000 元，另被告以匯款方
    式共償還蔣育芬115,000 元，並將所有房地設定抵押予蔣育
    芬，嗣後該房地經拍賣獲償107 萬元，上開事實有他項權利
    證明書、抵押權設定契約書、本票強制執行裁定、償付明細
    各1 份、匯款單據11份附卷可考（詳偵(二)卷第55至65頁），
    並經蔣育芬證述在卷（詳本院(二)卷第373 頁），則被告共計
    償還蔣育芬1,185,000 元，暨被告從事保險業務員，多年從
    事互助會發起工作等一切情狀，分別就被告系爭1 萬元互助
    會、系爭2 萬元互助會之詐欺取財犯行，量處有期徒刑1 年
    、1 年4 月，並定如主文所示應執行之刑。另系爭1 萬元互
    助會第31會之開標日期為96年5 月5 日，系爭2 萬元互助會
    第16會開標日期為96年7 月15日，是被告就系爭2 萬元互助
    會之詐欺取財犯行均在中華民國九十六年罪犯減刑條例所規
    定減刑時間基準點96年4 月24日之後，自無該條例減刑規定
    之適用，而被告就系爭1 萬元互助會第31會起之詐欺取財行
    為，亦在該時間基準點之後，參照法院辦理九十六年減刑案
    件應行注意事項第11點「犯罪行為之一部或其犯罪結果在中
    華民國九十六年四月二十五日以後，不得適用本條例減刑（
    參考司法院院解字第3540號解釋及最高法院70年台非字第
    135 號判例）」之規定，亦無該條例減刑規定之適用，併予
    敘明。
據上論斷，應依刑事訴訟法第299 條第1 項前段，刑法第339 條
第1 項、第55條、第51條第5 款，刑法施行法第1 條之1 ，判決
如主文。
本案經檢察官魏豪勇到庭執行職務。
中    華    民    國   100    年    2     月     9    日
                刑事第六庭審判長法  官  李璧君
                                法  官  曾鈴
                                法  官  鄭峻明
以上正本證明與原本無異。
如不服本判決應於收受判決後10日內向本院提出上訴書狀，並應
敘述具體理由。其未敘述上訴理由者，應於上訴期間屆滿後20日
內向本院補提理由書(均須按他造當事人之人數附繕本)「切勿逕
送上級法院」。
中    華    民    國   100    年    2     月     9    日
                                書記官  吳韻芳
附錄論罪科刑法條：
刑法第339條第1項
刑法第339條
意圖為自己或第三人不法之所有，以詐術使人將本人或第三人之
物交付者，處五年以下有期徒刑、拘役或科或併科一千元以下罰
金。
以前項方法得財產上不法之利益或使第三人得之者，亦同。
前二項之未遂犯罰之。
附表一：
┌──┬────┬────┬────┬──┬───────┬───┐
│編號│起會日期│終會日期│每期會款│會數│開標日期      │方式  │
├──┼────┼────┼────┼──┼───────┼───┤
│1   │94.5.5  │97.12.20│1 萬元  │55會│每月5 日（每4 │內標  │
│    │        │        │        │    │個月，於該月20│      │
│    │        │        │        │    │日加標1次 ）  │      │
├──┼────┼────┼────┼──┼───────┼───┤
│2   │95.4.15 │98.4.15 │2 萬元  │37會│每月15日      │內標  │
└──┴────┴────┴────┴──┴───────┴───┘
附表二：
┌──┬───────┬──────────────────────┐
│編號│互助會        │詐騙金額                                    │
├──┼───────┼──────────────────────┤
│1   │如附表一編號1 │8,100 ×（19×5 【告訴人】＋23×1 【林蔡順賢│
│    │即系爭1 萬元會│】＋16×2 【蔣玉芬】）＝1,215,000           │
├──┼───────┼──────────────────────┤
│2   │如附表一編號2 │17,100×（11×6 【告訴人】＋15×1 【林蔡順賢│
│    │即系爭2 萬元會│】＋8 ×3 【蔣玉芬】）＝1,795,500           │
└──┴───────┴──────────────────────┘